【裁判字號】    96,保險,164
【裁判日期】    980212
【裁判案由】    給付保險金
【裁判全文】
臺灣臺北地方法院民事判決             96年度保險字第164號
原      告  丙○○
            乙○○
共      同
訴訟代理人  謝宗穎律師
複代理人    林銘龍律師
被      告  新光人壽保險股份有限公司
法定代理人  甲○○
訴訟代理人  黃訓章律師
            丁○○
上列當事人間給付保險金事件，本院於九十八年一月十九日言詞
辯論終結，判決如下：
    主  文
原告之訴及假執行之聲請均駁回。
訴訟費用由原告負擔。
    事  實  及  理  由
一、原告主張：
  (一)緣訴外人林聯發為原告丙○○之子，原告乙○○之兄。林聯
    發曾於89年9月1日、89年12月30日，分別向被告投保「台北
    市政府所屬各機關學校員工又其眷屬自費團體保險」及「新
    長安終身壽險」。其中台北市政府所屬各機關學校員工又其
    眷屬自費團體保險之團體定期壽險部分（以下簡稱團體壽險
    ）保險金額為300萬元，團體意外保險部分（以下簡稱團體
    意外險）保險金額為200萬元，重大疾病定期壽險部分（以
    下簡稱團體疾病壽險）保險金額為30萬元，並約定以法定繼
    承人為受益人。至於新長安終身壽險部分，保險金額為50萬
    元、並附加綜合保障險（以下簡稱新長安綜合險）保險金額
    60萬元及平安意外傷害保險（以下簡稱新長安意外險）保險
    金額100萬元，約定受益人為乙○○。
  (二)嗣林聯發於94年10月13日不幸因瓦斯氣爆意外導致敗血性休
    克，於94年10月22日身亡，上開保險仍在保險期間內。原告
    丙○○、乙○○，遂依台北市政府所屬各機關學校員工又其
    眷屬自費團體保險、新長安終身壽險及其附加契約，向被告
    請求給付保險金。詎料被告公司僅分別給付團體壽險之保險
    金額為300萬元及團體疾病壽險之保險金額為30萬元予丙○
    ○；給付新長安終身壽險之保險金額為50萬元予乙○○，其
    餘團體意外險200萬元、新長安意外險100萬元、新長安綜合
    險60萬元，均以林聯發係自殺身亡為由拒絕給付。
  (三)被告主張被保險人非屬意外亡故云云，洵屬無據，被告應為
    此負舉證責任：
  1.原告雖主張林聯發係故意於家中擺放瓦斯筒而引爆自殺云云
    ，然家中所置之瓦斯筒因裝置不當或瓦斯筒品質不良而引起
    氣爆，社會新聞更係屢見不鮮，是以原告無任何根據而認定
    林聯發係屬自殺云云，實屬無稽。況由台灣板橋地方法院檢
    察署之相驗卷宗資料以觀，事發現場之房間內，確實有擺設
    茶桌，足證林聯發確有在房間內以瓦斯燒水泡茶之習慣，並
    非為引爆瓦斯自殺而擺放瓦斯桶。獲報之警員亦認定該事件
    為意外事故，台北縣消防局北消調字第0970019243號函所附
    之救護紀錄表，及中央健保局回函內容，亦無記載林聯發係
    自殺身亡之內容。
  2.另被告雖以事發時林聯發之房門反鎖、死者家屬敲門未獲回
    應、林聯發應有點火之行為云云，推論其為自殺身亡，惟獨
    居之人將房門上鎖，乃一般人之正常習慣；死者家屬發現異
    狀時，林聯發業已因瓦斯外洩昏迷而不能回應，被告不能以
    此推論林聯發之死因為自殺。再者，瓦斯外洩時任何原因均
    可能引起氣爆，事故發生現場並未有任何火柴或打火機是以
    被告以主張死者應有點火動作云云，顯屬無根據之臆測之詞
    ，要難採信。
  3.被告又以亞東紀念醫院所函覆鈞院之病歷資料內容，認定訴
    外人林聯發係屬自殺身亡云云，惟病歷上所載「病人由11 9
    人員送入，據說在家中床邊放瓦斯引爆」等語，為院方聽聞
    不明人士所稱，是否真實無從得知。另依亞東醫院97年4月1
    日所發亞歷字第0976410187號函亦可知，林聯發病歷所載有
    關「被保險人之前曾數次自殺而遭家人制止」等語來源不明
    ，未進行詳細查證，林聯發之家屬亦否認曾有向醫院方面之
    人員表明訴外人林聯發曾有如病歷紀錄上所載曾有數次自殺
    之情事，且由亞東醫院急診室之回覆內容可知，病歷中記載
    之院外事件，其真偽非屬醫護探究確認之範疇，故病歷資料
    中所載關於林聯發之傷病原因，僅能作參考之用，並無任何
    實質之依據。退步言之，縱林聯發於系爭保險事故發生前，
    確曾有自殺記錄，惟被告亦不得據此認定系爭保險事故之發
    生為自殺所致，而非意外事故。
  (四)爰依保險契約及保險法第131條之規定，請求被告公司給付
    保險金，其中團體壽險部分應自95年2月9日被告回函表示拒
    保日起算遲延利息。並聲明：
    1. 被告應給付原告丙○○200萬元，及自95年2月9日起至清
    償日為止，按周年利率10％計算之利息。
    2.被告應給付原告乙○○160萬元，及自起訴狀繕本送達翌
    日起至清償日為止，按周年利率10％計算之利息。3.訴訟費
    用由被告負擔；併陳明願供擔保，請准宣告假執行。
二、被告則抗辯：
  (一)死者林聯發曾於89年9月1日、89年12月30日，分別向被告公
    司投保台北市政府所屬各機關學校員工又其眷屬自費團體保
    險、新長安終身壽險並附加平安意外傷害保險、綜合保障保
    險，保險金額及受益人均同原告所述。嗣因林聯發死亡，被
    告公司為此給付團體壽險及團體疾病壽險之保險金330萬元
    予受益人丙○○，並給付新長安壽險之身故保險金與應退還
    之未到期保費共508,966元予受益人即原告乙○○。
  (二)按依保險法第131條及團體意外險保單條款第5、6條、新長
    安意外險附約條款3、9條及新長安綜合險附約條款第4、7條
    之規定，關於意外身故保險金之給付，限於被保險人遭受非
    由疾病引起之外來、突發事故致死之情形。然原告未能證明
    被保險人係死於系爭保險契約所約定之意外傷害事故，故被
    告公司拒絕給付。
  (三)原告主張被保險人係因瓦斯氣爆意外事故而死亡，被告否認
    之：
  1.由臺灣板橋地方法院檢察署相驗屍體證明書記載死亡方式為
    「不詳」可知，系爭保險事故發生之原因不詳，不認為事故
    之發生係意外所致。另由台北縣政府警察局中和分局處理相
    驗案件初步調查報告記報驗書 (以下簡稱中和分局調查報告
    ) 亦可知，死者家屬發現異狀與氣爆發生時尚有20分鐘之空
    檔，於此20分鐘內，死者不回應家屬之呼叫，實有可議；若
    被保險人於此時已意識不清自無引爆瓦斯之可能。又原告既
    主張被保險人於瓦斯外洩時已昏迷，不可能點火引爆，則原
    告就事故發生原因及該原因是否符合系爭保險契約「意外事
    故」之意涵，應負舉證責任。
  2.死者家屬稱其有在房內泡茶之習慣，惟依中和分局調查報告
    事發現場位置圖及照片可知，現場僅有瓦斯桶，並無瓦斯爐
    之裝置，況將瓦斯桶置於房間內，異於國人一般生活習慣，
    故林聯發將瓦斯桶置於房間內之動機，應由原告舉證以實其
    說。
  3.被保險人曾於94年10月5日及6日連續至台北市立聯合醫院和
    平院區為失眠就診，又於事故發生前幾天變更新長安終身壽
    險及其附約之身故受益人，其時間上之關聯性，足認為該瓦
    斯氣爆事故之發生原因可議。復依被保險人91年10月17日耕
    莘醫院永和分院之病歷摘要，被保險人曾有服食過滅鼠藥，
    鎮定劑及喝洗馬桶藥等自殘傾向之情形，故此次瓦斯氣爆是
    否為意外事故，應由原告負舉證責任。
  4.由亞東紀念醫院的急診紀錄亦可知，林聯發曾有數次自殺之
    紀錄，該院並函覆表示，病歷摘要係經由第三人之轉述，並
    非由醫護人員憑空捏造。另依亞東醫院迴診單之記載可知，
    醫護記錄中關於林聯發有自殺傾向之記載，係由家屬轉述於
    醫護人員知悉，家屬於搶救病患時，為求病患生命安全，自
    會將病患過往情形詳述於醫護人員知曉以為通盤之治療，其
    陳述之內容應極具可信。
  (四)綜上所述，原告既不能證明被保險人係因保險契約所約定之
    意外傷害事故致死，故被告公司無給付保險金之義務。並聲
    明：1.原告之訴及假執行之聲請均駁回。2.訴訟費用由原告
    負擔；併陳明如受不利判決，請准供擔保免為假執行。
三、兩造不爭執事項：
  (一)訴外人林聯發分別於89年9月1日、89年12月30日，向被告公
    司投保台北市政府所屬各機關學校員工又其眷屬自費團體保
    險及新長安終身壽險，其中台北市政府所屬各機關學校員工
    又其眷屬自費團體保險之團體壽險部分保險金額為300萬元
    ，團體意外險部分保險金額為200萬元，團體疾病壽險部分
    保險金額為30萬元，受益人均為法定繼承人即原告丙○○；
    新長安終身壽險部分，保險金額為50萬元、並附加綜合保障
    險保險金額60萬元及平安意外傷害保險保險金額100萬元，
    受益人均為原告乙○○。
  (二)林聯發於94年10月13日因瓦斯氣爆導致敗血性休克，嗣於94
    年10月22日死亡，仍在上開保險保險期間內。被告已給付團
    體壽險及團體疾病壽險之身故保險金330萬元予受益人即原
    告丙○○，並給付新長安終身壽險之身故保險金與應退還之
    未到期保費共508,966元予受益人即原告乙○○。若林聯發
    並非自殺，原告主張給付保險金之對象與數額均正確。
四、本件應審酌者為：被保險人林聯發是否因意外傷害事故死亡
    ？若是，該事故是否因被保險人故意行為所致？經查：
（一）按意外傷害保險乃相對於健康保險，健康保險係承保疾病
      所致之損失；意外傷害保險則在承保意外傷害所致之損失
      。人之傷害或死亡之原因，其一來自內在原因，另一則為
      外在事故（意外事故）。內在原因所致之傷害或死亡，係
      指被保險人因罹犯疾病、細菌感染、器官老化衰竭等身體
      內部因素所致之傷害或死亡；至外來事故（意外事故），
      則係指內在原因以外之一切事故而言，其事故之發生為外
      來性、偶然性，而不可預見，除保險契約另有特約不保之
      事項外，意外事故均屬意外傷害保險所承保之範圍，最高
      法院92年度台上字第2710號著有裁判可參。查本件團體意
      外險、新長安意外險、新長安綜合險（以下合稱系爭保險
      ），就身故保險金部分，均以被保險人於保險期間內遭受
      意外傷害事故，自事故發生起180日內死亡為保險事故之
      發生，並定義所謂「意外傷害事故」指「非由疾病引起之
      外來突發事故」，惟均約定若被保險人直接因被保險人之
      故意行為致死亡者，則為除外責任，保險人不負給付保險
      金之責，此有保單條款在卷可稽。依上開約款所載之保險
      事故，就本件請求部分，系爭保險性質上均屬意外傷害險
      ，揆諸前開最高法院見解，是否意外傷害事故，應以該事
      故係指一切非被保險人身體內在原因所致之事故為斷。至
      於被保險人雖係因外來事故致死，然該外來事故係被保險
      人故意引起者，若經保險契約約定為除外責任者，則排除
      於保險人所承保之範圍外。就被保險人致死之原因係因此
      種外來事故所致一節，為原告請求權發生之要件，應由被
      保險人舉證，至於致死原因係被保險人故意導致者，則為
      系爭保險之除外責任，應由保險人負舉證責任。
（二）被保險人林聯發是否因意外傷害事故死亡？
      被保險人林聯發係於94年10月13日六時許，在自宅遭受瓦
      斯氣爆而受燒灼傷，引發敗血性休克，送醫後仍於94年10
      月22日下午五時許死亡，此業經本院依被告聲請調閱台灣
      板橋地方法院檢察署94年相字第1428號卷宗審核屬實，且
      為兩造所不爭執。被保險人林聯發既係因瓦斯氣爆導致燒
      灼傷再引發敗血性休克死亡，致死之原因顯非因其自身疾
      病、感染或衰老等身體內部因素所致，揆諸前開說明，其
      死亡係因外來突發之意外傷害事故所致，足堪認定。
（三）該事故是否因被保險人故意行為所致？
      就94年10月13日瓦斯氣爆之原因，原告主張係意外，被告
      則主張係林聯發故意所致，經查：
1.被保險人林聯發之弟林堅燉於94年10月22日林聯發死亡之日於
  警局接受訊問時，表示其係於94年10月13日6時許，發現在自
  宅林聯發房間內傳出一股瓦斯味後，到其房門敲打，但並無回
  應，過約20分鐘，就聽到林聯發房間有疑似瓦斯爆炸聲，隨即
  打119報案，消防隊抵達時房門反鎖，消防隊破窗進入救護。
  該房間僅林聯發一人居住，林聯發平常就將瓦斯桶放在房間內
  ，用來泡茶、泡麵用，此有94年10月22日中和分局圓山派出所
  調查筆錄附於相驗卷內可稽。林堅燉於94年10月23日接受檢察
  官訊問時則表示，94年10月13日6時許，伊在6樓睡覺，當時太
  太聞到瓦斯味叫伊起來看看，去敲林聯發房間，沒反應，後來
  就爆炸，才通知消防局。氣爆後伊進入林聯發房間，看到林聯
  發躺在床上，有火花，沒有起火，只有短暫的火星，但沒有延
  燒。瓦斯桶平日就放在照片中所示位置，是爆炸前兩天叫來的
  等語，此有94年10月23日偵訊筆錄附於相驗卷內可稽。再觀相
  驗卷內現場平面圖及照片，林聯發房內雖有經燒灼而焦黑或部
  分毀損，但物品外觀大致仍可辨識，房內物品仍處於凌亂狀況
  。瓦斯桶為市售之家庭用桶裝瓦斯（並非常見攤販營業用之小
  桶瓦斯），瓦斯桶離浴室房門尚有若干距離，瓦斯桶上覆蓋一
  條抹布，但無任何連接至需用瓦斯之器具上之管線，緊鄰瓦斯
  桶為一矮桌與矮櫃，桌上有酒瓶、紙張，櫃上則有小風扇、茶
  盤、瓶罐等雜物，然遍觀卷內照片，房間內並無瓦斯爐或其他
  任何使用瓦斯為燃料，而可供煮水泡茶、泡麵之器具。查瓦斯
  桶置於臥室內原即非一般人臥室陳設之常態，若依原告之主張
  及被保險人之弟林堅燉於偵查中之陳述，該瓦斯桶係被保險人
  林聯發為泡茶、泡麵用而置於房內，則房間內至少應有以瓦斯
  為燃料之煮水器具如瓦斯爐等，否則顯無法達泡茶、泡麵之目
  的，且以房內氣爆後並未延燒，物品外觀大致仍可辨識，房內
  物品尚呈凌亂狀況，顯然於氣爆後尚未經徹底整理之狀況而言
  ，若有此類器具之存在，相片中當可顯示。然房內不僅無煮水
  器具，瓦斯桶距離浴室亦有一段距離，該瓦斯桶上復無任何管
  線以供連接至任何使用瓦斯之器具，客觀上已難認為該瓦斯桶
  係基於任何合理之使用目的而置於該房間內，況若僅為一人泡
  茶、泡麵用，並無其他烹飪、沐浴等瓦斯耗用料較高之目的，
  竟使用如此大容量之瓦斯，亦與常情有違。參以被保險人林聯
  發之弟林堅燉之房間與林聯發之房間並非緊鄰，其中尚相隔一
  間空房，此有平面圖附於相驗卷內可考。依上開林堅燉於警訊
  、偵訊中之陳述，被保險人林聯發之房間係反鎖，消防隊須破
  窗始能進入救護，可見當時林聯發房間係處於密閉狀態，然房
  內之瓦斯不僅飄散致使在相隔一間空房以外之別間臥房睡覺之
  林堅燉妻子聞到瓦斯味，且發覺瓦斯味後尚經過20分鐘才發生
  氣爆，可見氣爆前林聯發房間內瓦斯洩漏之狀況業已達相當程
  度，在該瓦斯桶並未連接至任何使用瓦斯之器具之情況下，要
  無於正常使用使用瓦斯過程中因管線或器具不良而洩漏瓦斯之
  可能，則除非刻意開啟瓦斯，否則瓦斯亦難蓄積達此程度。
2.再者，林聯發確曾於91年10月17日至91年10月19日於耕莘醫院
  永和分院住院，主訴為三日前服食約半瓶滅鼠藥、當日早晨服
  食約20顆鎮靜劑及三分之一瓶洗馬桶劑，此有耕莘醫院永和分
  院病歷在卷可稽；林聯發復於94年10月5日、94年10月6日至台
  北立聯合醫院和平院區就診，主訴失眠數日，要求開給安眠藥
  ，此亦有台北立聯合醫院和平院區病歷在卷可考。本次氣爆後
  林聯發被送至亞東紀念醫院救治，亞東紀念醫院住院病歷紀錄
  記載「patient with suicide attempt, patient with many
  times suicide attempt recently and stop by his
  family...（譯：病人曾嘗試自殺，病人最近曾多次嘗試自殺
  ，均受家人阻止...）」、94年10月13日主治醫師迴診單亦記
  載「suicide four times ago（譯：過去四次自殺）（哥哥姊
  姊述）」等字樣，經本院函詢亞東紀念醫院上開記載之依據為
  何，該院則函覆稱來源係家屬口述，此有亞東紀念醫院98年1
  月14日亞歷字第0986410037號函在卷可稽。此等記載雖因與病
  患救治無直接關係，故醫護人員不會加以驗證其真實性，然正
  因其與病患救治無直接關連，若非確有聽聞此陳述，醫護人員
  當無加以記載之動機，且病歷記載均係於第一時間做成，且當
  時病患尚生存，亦尚未發生保險給付之爭執，衡情非家屬之第
  三人立時得知此一事故之發生，及時趕至醫院，並故意對醫護
  人員為此不實陳述之可能性實屬甚微，且林聯發過去曾有多次
  自殺紀錄一節，亦與前開耕莘醫院之病歷記載相符，是以亞東
  醫院前開病歷上之記載當屬可信，足認當時確有家屬對醫護人
  員陳稱病患最近曾多次嘗試自殺等語。
3.原告雖主張事故現場並未有任何火柴或打火機足以認定林聯發
  自行點火云云，然查，若室內瓦斯量蓄積至一定程度，總僅有
  一點火星，諸如電器、開關引發之火星，亦足以引發爆炸，未
  必須火柴或打火機等明火始足。且本件案發時並未延燒，台北
  縣政府消防局並無受理火警報案紀錄，僅有灼傷之救護紀錄，
  此有台北縣政府消防局97年6月16日北消調字第09710019243號
  函在卷及救護記錄表在卷可稽，且本案並無他殺嫌疑，是以台
  灣板橋地方法院檢察署於94年10月26日受理相驗案件後亦於同
  日簽結，並未簽分偵字案件，此有台灣板橋地方法院檢察署94
  年相字第1428號相驗卷宗可稽，足見本件因無火災亦無犯罪嫌
  疑，事故現場並未經鑑識人員詳細鑑識，僅有消防人員入內救
  護後將傷者立即送醫。以引發氣爆之火星可能來源甚多，未必
  限於火柴或打火機，且當時林聯發雖受嚴重灼傷但尚生存，消
  防人員以救護為先，縱有火柴殘跡或其他細小證物留存於林聯
  發身旁或所著衣物，消防人員亦未必仔細留存，是以尚難僅由
  事後未於現場發現火柴或打火機，即認為不可能由林聯發自己
  引發氣爆。至於林聯發於氣爆前20分鐘家人敲門均無回應，亦
  可能係故意不回應，未能推論必係當時業已昏迷。又，由相驗
  卷宗第10頁上方照片，可看出林聯發之床頭櫃，鄰近手機充電
  座旁，有一藍色紙盒，細察其商標與包裝圖案，可知其為Mild
  Seven香菸盒，顯見林聯發有抽煙習慣，衡情其房內當有點火
  裝置，僅因無犯罪嫌疑而未經詳細鑑識，未能發現而已。
4.就保險事故係因被保險人故意所致一節，固應由保險公司舉證
  ，然本件究屬民事訴訟程序，就待證事實之存否，僅需負舉證
  責任之一造提出之證據足使法院形成待證事實存在之蓋然率超
  過待證事實不存在之心證即可，並非如刑事訴訟程序，就犯罪
  事實之存在檢察官須舉證至已無合理懷疑，足使法院形成有罪
  確信心證之程度，始可為有罪判決。綜觀上述情事，林聯發臥
  房內有大桶家用瓦斯，且未與任何使用瓦斯之器具相連而無從
  認為有任何正當使用目的，是以不可能因正常使用過程而不慎
  洩漏，然案發前瓦斯業已洩漏達相當程度，衡情應係遭故意開
  啟，且林聯發確有多次自殺未遂記錄，本件事故發生前約一週
  復有因失眠數日而就醫之記錄等情，足認為氣爆之發生係因被
  保險人故意所致之蓋然性超過並非被保險人故意所致之可能性
  ，雖原告主張事故現場未發現火柴或打火機，然酌以事故現場
  未經刑事鑑識，且林聯發於氣爆後尚生存而以急救為第一要務
  等情，此一疑點尚不足以變更本院上開認定，是應認被告業已
  就保險事故之發生係因被保險人故意行為所致，從而，本件具
  備保險契約約定除外不保之要件，被告依約即無給付保險金之
  義務。
五、綜上所述，原告依保險契約請求被告給付原告丙○○200 萬
    元，及自95年2月9日起至清償日為止，按周年利率10％計算
    之利息，以及給付原告乙○○160萬元，及自起訴狀繕本送
    達翌日起至清償日為止，按周年利率10％計算之利息，為無
    理由，不應准許。原告受敗訴判決，其假執行之聲請即失所
    依據，應併予駁回。
六、因本案事證已臻明確，兩造其餘主張陳述及所提之證據，均
    毋庸再予審酌，附此敘明。
七、據上論斷：原告之訴為無理由，並依民事訴訟法第七十八條
    判決如主文。
中    華    民    國    98    年    2    月    12    日
                  民事第三庭    法  官  陳怡雯
以上正本係照原本作成
如對本判決上訴，須於判決送達後20日內向本院提出上訴狀
中    華    民    國    98    年    2    月    12    日
                                書記官  陳黎諭


司法院資訊處製作；財團法人民間司法改革基金會備份。
